ACORDAO-COMPLETO-2433842

ACÓRDÃO 4598/2021 ATA 8/2021 - SEGUNDA CÂMARA

VISTOS, relatados e discutidos estes autos de Tomada de Contas Especial instaurada pelo Fundo Nacional de Desenvolvimento da Educação - FNDE em desfavor do Sr. Adalberto Paiva Verçosa Junior, ex-prefeito do Município de São Miguel dos Milagres (AL) , em razão da omissão no dever de prestar contas de recursos recebidos no âmbito do Programa Nacional de Alimentação Escolar (PNAE) , exercício de 2016, que tinha por objeto "Contribuir para o crescimento e o desenvolvimento biopsicossocial, a aprendizagem, o rendimento escolar e a formação de práticas alimentares saudáveis dos alunos, por meio de ações de educação alimentar e nutricional e da oferta de refeições que cubram as suas necessidades nutricionais durante o período letivo";
ACORDAM os Ministros do Tribunal de Contas da União, reunidos em Sessão de 2ª Câmara, diante das razões expostas pelo Relator, com fundamento nos arts. 1º, inciso I; 16, inciso III, alíneas "a" e "b"; 19, parágrafo único; 23, inciso III; 26; 28, inciso II; e 58 da Lei 8.443/1992, c/c os arts. 209, 210 e 214, inciso III, alínea "a"; 217 e 268, inciso I do Regimento Interno do Tribunal, em:
9.1. acolher parcialmente as alegações de defesa do responsável para considerar comprovada a aplicação regular de 98,8% dos valores objeto da presente tomada de contas especial e afastar o débito remanescente, por economia processual;
9.2. julgar irregulares, nos termos dos arts. 1º, inciso I, 16, inciso III, alíneas "a" e "b", da Lei 8.443/1992, as contas do responsável Adalberto Paiva Verçosa Junior (CPF XXX.437.254-XX) ;
9.3. aplicar ao responsável Adalberto Paiva Verçosa Junior (CPF XXX.437.254-XX) , a multa prevista no art. 58, inciso I, da Lei 8.443/1992, c/c o art. 268, inciso I, do Regimento Interno do TCU, no valor de R$ 10.000,00 (dez mil reais) , fixando lhe o prazo de 15 (quinze) dias, a contar da notificação, para que comprove, perante o Tribunal (art. 214, inciso III, alínea "a", do Regimento Interno do TCU) , o recolhimento da dívida aos cofres do Tesouro Nacional, atualizada monetariamente desde a data do presente acórdão até a do efetivo recolhimento, se paga após o vencimento, na forma da legislação em vigor;
9.4. autorizar, desde logo:
9.4.1. a cobrança judicial da dívida, caso não atendida a notificação, na forma do disposto no art. 28, inciso II, da Lei 8.443/1992;
9.4.2. o parcelamento da dívida em até 36 (trinta e seis) parcelas, com fulcro no art. 26, da Lei 8.443/1992, c/c o art. 217, §§ 1º e 2º, do Regimento Interno do TCU, se requerido pelo responsável, fixando-se o vencimento da primeira em 15 (quinze) dias, a contar do recebimento da notificação, e o das demais a cada 30 (trinta) dias, devendo incidir sobre cada uma delas os encargos legais devidos, na forma prevista na legislação em vigor, sem prejuízo ao vencimento antecipado do saldo devedor em caso de não comprovação do recolhimento de qualquer parcela; e
9.5. enviar cópia do presente Acórdão ao Fundo Nacional de Desenvolvimento da Educação e ao responsável, para ciência, informando-lhes que o inteiro teor desta deliberação está disponível para consulta no endereço www.tcu.gov.br/acordaos, acompanhada do Relatório e do Voto que a fundamentam, cujas cópias poderão ser fornecidas pelo TCU de forma impressa, sem custos, caso requerido.

tomada de contas especial instaurada pelo Fundo Nacional de Desenvolvimento da Educação em desfavor de Adalberto Paiva Verçosa Junior (CPF 209.437.254-53), Prefeito Municipal no período de 1º/1/2013 a 31/12/2016, em razão da omissão no dever de prestar contas dos recursos recebidos por força do Programa Nacional de Alimentação Escolar (PNAE), no exercício de 2016, cujo prazo encerrou-se em 21/8/2017.

Segunda Câmara

Município de São Miguel dos Milagres - AL.

3. Interessados/Responsáveis:
3.1. Interessado: Fundo Nacional de Desenvolvimento da Educação (00.378.257/0001-81)
3.2. Responsável: Adalberto Paiva Verçosa Junior (XXX.437.254-XX).

13.1. Ministros presentes: Bruno Dantas (Presidente), Augusto Nardes, Aroldo Cedraz (Relator) e Raimundo Carreiro.
13.2. Ministro-Substituto presente: André Luís de Carvalho.

ACORDAO-COMPLETO-2534165

Acórdão 3323/2022 - Segunda Câmara

AROLDO CEDRAZ

Adoto como Relatório, com os ajustes de forma cabíveis, a minuciosa instrução produzida pela SecexTCE (peça 71) , que contou com pareceres uniformes dos dirigentes da unidade técnica (peças 72 e 73) e do representante do Ministério Público (peça 74) .
"INTRODUÇÃO
Cuidam os autos de tomada de contas especial instaurada pelo Fundo Nacional de Desenvolvimento da Educação em desfavor de Adalberto Paiva Verçosa Junior (CPF XXX.437.254-XX) , Prefeito Municipal no período de 1º/1/2013 a 31/12/2016, em razão da omissão no dever de prestar contas dos recursos recebidos por força do Programa Nacional de Alimentação Escolar (PNAE) , no exercício de 2016, cujo prazo encerrou-se em 21/8/2017.
HISTÓRICO
Em 7/6/2018, com fundamento na IN/TCU 71/2012, alterada pela IN/TCU 76/2016 e DN/TCU 155/2016, o dirigente do Fundo Nacional de Desenvolvimento da Educação autorizou a instauração da tomada de contas especial. O processo foi registrado no sistema e-TCE sob o número 862/2018.
Os recursos repassados pelo FNDE ao município de São Miguel dos Milagres/AL, no âmbito do Programa Nacional de Alimentação Escolar (PNAE) - exercício 2016, totalizaram R$ 316.956,00 (peça 2) . 
O prazo para a prestação de contas extrapolou o mandato do responsável (que venceu em 31/12/2016) . Contudo, o prefeito sucessor não figurou como corresponsável pela omissão no dever de prestar contas, uma vez que ele adotou as providências necessárias para o resguardo do patrimônio público (peça 10) , conforme registrado no relatório do tomador de contas (peça 14) .
O fundamento para a instauração da Tomada de Contas Especial, conforme consignado no sistema e-TCE, foi a constatação da omissão no dever legal de prestar contas do PNAE/2016.
O responsável foi devidamente comunicado e, diante da ausência de justificativas suficientes para elidir a irregularidade e da não devolução dos recursos, instaurou-se a tomada de contas especial.
No relatório (peça 14) , o tomador de contas concluiu que o prejuízo importaria no valor original de R$ 316.956,00, imputando-se a responsabilidade a Adalberto Paiva Verçosa Junior, Prefeito Municipal no período de 1º/1/2013 a 31/12/2016, na condição de gestor dos recursos. 
Em 19/10/2018, o Ministério da Transparência, Fiscalização e Controladoria-Geral da União emitiu o relatório de auditoria (peça 15) , em concordância com o relatório do tomador de contas. O certificado de auditoria e o parecer do dirigente do órgão de controle interno concluíram pela irregularidade das presentes contas (peças 16 e 17) .
Em 24/10/2018, o ministro responsável pela área atestou haver tomado conhecimento das conclusões contidas no relatório e certificado de auditoria, bem como do parecer conclusivo do dirigente do órgão de controle interno manifestando-se pela irregularidade das contas, e determinou o encaminhamento do processo ao Tribunal de Contas da União (peça 18) .
Na instrução inicial (peça 20) , analisando-se os documentos nos autos, concluiu-se pela necessidade de realização de citação e audiência, respectivamente, para as seguintes irregularidades: 
Irregularidade 1: não comprovação da boa e regular aplicação dos recursos federais repassados ao município de São Miguel dos Milagres/AL, em face da omissão no dever de prestar contas dos valores transferidos no âmbito do Programa Nacional de Alimentação Escolar (PNAE) , no exercício de 2016, cujo prazo encerrou-se em 21/8/2017.
Irregularidade 2: não disponibilização das condições materiais mínimas e necessárias para que o seu sucessor pudesse apresentar a prestação de contas do Programa Nacional de Alimentação Escolar (PNAE) , no exercício de 2016, cujo prazo encerrou-se em 21/8/2017.
Transcorrido o prazo regimental, o responsável apresentou defesa, conforme documentos de peças 35 a 49, dentre eles uma série de documentos consistentes em extrato bancário da conta específica do programa, bem como diversos documentos fiscais, além de cópia de documentos referentes ao Pregão Presencial 2/2016.
Em instrução de peça 52, após analisar as alegações de defesa apresentadas pelo responsável, em especial a suposta prestação de contas apresentada em resposta à citação, constatou-se o envio de diversas notas fiscais ilegíveis, além de uma despesa que não se alinhava com os objetivos do PNAE/2016, razão pela qual concluiu-se pela necessidade de realização de nova citação pela seguinte irregularidade:
Irregularidade: não comprovação da boa e regular aplicação dos recursos repassados ao município de São Miguel dos Milagres/AL, no âmbito do Programa Nacional de Alimentação Escolar (PNAE) , no exercício de 2016, em razão da ausência do parecer conclusivo do Conselho de Alimentação Escolar - CAE, da apresentação de documentação ilegível, a título de comprovação de despesas, e da realização de despesas em itens não permitidos ou incompatíveis com o objeto do PNAE/2016.
Evidências da irregularidade: notas fiscais emitidas por Sebastiana dos Santos Mercadinho (peça 42, p. 3, 5, 7, 25 e 27; peça 43, p. 3, 5, 7, 9 e 11) , e nota fiscal 056, emitida por O Amigão Supermercado Eireli (peça 43, p. 17) .
Normas infringidas: art. 37, caput, c/c o art. 70, parágrafo único, da Constituição da República Federativa do Brasil; art. 93, do Decreto-lei 200/1967; art. 66, do Decreto 93.872/1986; e art. 44 e 45, da Resolução CD/FNDE 26, de 17/6/2013.
Débitos relacionados:
	Data de ocorrência
	Valor histórico (R$) 

	5/1/2016
	27.436,00

	4/3/2016
	28.952,00

	6/4/2016
	28.952,00

	6/5/2016
	28.952,00

	3/6/2016
	28.952,00

	7/7/2016
	28.952,00

	8/8/2016
	28.952,00

	8/9/2016
	28.952,00

	6/10/2016
	28.952,00

	8/11/2016
	28.952,00

	7/12/2016
	28.952,00

Conduta: não comprovar a boa e regular aplicação dos recursos federais repassados ao município de São Miguel dos Milagres/AL, no âmbito do Programa Nacional de Alimentação Escolar (PNAE) , no exercício de 2016, em razão da ausência do parecer conclusivo do Conselho de Alimentação Escolar - CAE, da apresentação de documentação ilegível, a título de comprovação de despesas, e da realização de despesas em itens não permitidos ou incompatíveis com o objeto do PNAE/2016.
Nexo de causalidade: o não envio do parecer conclusivo do Conselho de Alimentação Escolar - CAE e a apresentação de documento ilegível, a título de comprovação de despesa, bem como de documento de despesas incompatíveis, no âmbito do Programa Nacional de Alimentação Escolar (PNAE) , no exercício de 2016, impede a demonstração do nexo causal entre os recursos repassados e a referida despesa e, consequentemente, resulta em presunção de prejuízo ao erário, em afronta ao art. 37, caput, c/c o art. 70, parágrafo único, da Constituição da República Federativa do Brasil; art. 93, do Decretolei 200/1967; art. 66, do Decreto 93.872/1986; e art. 44 e 45, da Resolução CD/FNDE 26, de 17/6/2013.
Culpabilidade: não há excludentes de ilicitude, de culpabilidade e de punibilidade; é razoável supor que o responsável tinha consciência da ilicitude de sua conduta; era exigível conduta diversa da praticada, qual seja, apresentar a prestação de contas contendo todos os documentos necessários e adequados à comprovação da regular aplicação dos recursos federais repassados, conforme estabelecido nas normas aplicáveis. 
Em cumprimento ao pronunciamento da unidade (peça 54) , foi efetuada a nova citação do responsável por meio do Ofício 9329/2020-TCU/Seproc (peça 56) , de 18/3/2020, enviado para o advogado do responsável, conforme pesquisa de endereço (peça 55) , e recebido em 23/3/2020 (peça 57) por Louise Oliveira.
Transcorrido o prazo regimental, o responsável apresentou defesa, conforme documentos de peças 58 a 68.
ANÁLISE DOS PRESSUPOSTOS DE PROCEDIBILIDADE DA IN/TCU 71/2012
Prejuízo ao Contraditório e Ampla Defesa
Verifica-se que não houve o transcurso de mais de dez anos desde o fato gerador sem que tenha havido a notificação do responsável pela autoridade administrativa federal competente (art. 6º, inciso II, c/c art. 19, da IN/TCU 71/2012, modificada pela IN/TCU 76/2016) , uma vez que o fato gerador ocorreu em 22/8/2017, haja vista que o vencimento do prazo para prestação de contas deu-se em 21/8/2017, e o responsável foi notificado sobre a irregularidade pela autoridade administrativa competente, por meio do edital acostado à peça 8, p. 7, publicado em 26/2/2018.
Valor de Constituição da TCE 	
Verifica-se, ainda, que o valor atualizado do débito apurado (sem juros) , em 1º/1/2017, é de R$ 323.918,29, portanto, superior ao limite mínimo de R$ 100.000,00, na forma estabelecida conforme os arts. 6º, inciso I, e 19, da IN/TCU 71/2012, modificada pela IN/TCU 76/2016. 
Informa-se que foi encontrado débito imputável ao responsável nos seguintes processos em tramitação no Tribunal: Processo 020.518/2014-5 (TCE, encerrado) , Processo 011.703/2016-4 (TCE, encerrado) e Processo 038.506/2018-1 (TCE, aberto) .
A tomada de contas especial está, assim, devidamente constituída e em condição de ser instruída.
EXAME TÉCNICO			 
Manifestação do responsável (peça 58, anexas peças 59 a 68) :
O responsável alega que passaram pelo menos três anos entre as datas do período objeto da prestação de contas e a data em que teve ciência da existência do processo, período ao longo do qual muitas das cópias de notas fiscais se deterioraram.
Entretanto, o responsável apresentou tais cópias da referida documentação (peças 60 a 68) , cuja versão original havia ficado na Prefeitura, à disposição do Sr. Rubens Felisberto de Ataíde Júnior, responsável pela prestação das contas nos termos da legislação vigente, bem como o Parecer Conclusivo do CAE (peça 59) , que aprovou os gastos do responsável.
Em relação à aquisição de produto como não integrante do gênero alimentício, afirma que foi comprado de absoluta boa-fé e por estrita necessidade da escola municipal, que foi revertido em benefício indireto da educação infantil, na higiene do ambiente escolar, e não representa dilapidação ou desvio do patrimônio público federal.
Afirma que, desde que tomou ciência do processo instaurado contra si, fez o possível para demonstrar que disponibilizou, na sede da Prefeitura, todos os documentos necessários à prestação de contas de responsabilidade do seu sucessor, o Sr. Rubens Felisberto de Ataíde Júnior.
Análise da manifestação do responsável:
De início, cabe destacar que não se tem certeza se o Parecer Conclusivo do CAE encaminhado pelo responsável representa, de fato, a opinião do Conselho ou somente da suposta Presidente dessa instância de controle (peça 59) .
Em consulta ao Sistema de Gestão de Conselhos - SIGECON (peça 70) , constata-se que o Parecer do CAE ainda não foi enviado ao FNDE (peça 70) , o que levanta suspeitas acerca da legitimidade desse documento.
Nesse aspecto, cumpre ressaltar que a documentação apresentada pelo responsável será analisada, haja vista a recente orientação que se firmou no TCU a respeito da ausência do parecer do conselho e a possibilidade excepcional de sua suplementação.
Em deliberação mais recente do Tribunal (Acórdão 6597/2020-TCU-Segunda Câmara) , o Relator Ministro Marcos Bemquerer tratou dessa questão nos seguintes termos:
10.	De proêmio, ressalto que as prestações de contas recebidas pelo FNDE têm natureza essencialmente declaratória, pois, em consonância com a sistemática e as regras que regulam o Pnae, as ações de fiscalização mais relevantes cabem ao Conselho de Alimentação Escolar - CAE, colegiado incumbido de acompanhar a aplicação dos recursos federais e de receber e analisar a prestação de contas (...) . Logo, o CAE constitui-se em importante instância de controle sobre a correção do uso dos recursos do Pnae.
11.	A jurisprudência desta Casa de Contas assentava o entendimento de que a falta de parecer do CAE, por si só, impossibilitaria a comprovação do bom e regular emprego dos valores federais, conforme excertos colhidos da ferramenta de pesquisa deste Tribunal "Jurisprudência Selecionada":
Acórdãos 3.871/2019 e 4.716/2018, ambos da 2ª Câmara (de minha relatoria) 
"A ausência do parecer do Conselho de Alimentação Escolar  (CAE) acerca da prestação de contas impede a comprovação da lisura na gestão dos recursos recebidos à conta do Programa Nacional de Alimentação Escolar (Pnae) ."
Acórdão 4811/2016-TCU-Segunda Câmara (rel. min. Ana Arraes) 
"A ausência do parecer do Conselho de Alimentação  Escolar   (CAE) , contendo manifestação conclusiva do referido conselho, em documento assinado por seu titular e demais integrantes, impede a comprovação da boa e regular aplicação dos valores federais recebidos à conta do Programa Nacional de Alimentação Escolar."
12.	Ocorre que esta Casa de Contas revisitou o tema, passando a conferir nova orientação jurisprudencial para essa hipótese fática, consoante o excerto de julgado decorrente do Acórdão 662/2020-TCU-Plenário (rel. min. Ana Arraes) , verbis: 
"A ausência de parecer do Conselho de Alimentação Escolar na prestação de contas do Programa Nacional de Alimentação Escolar gera presunção relativa de dano ao erário, não impedindo que a comprovação da boa e regular utilização dos recursos se faça por intermédio de outros meios lícitos de prova."
13.	Para melhor aproximação com a matéria, reproduzo as razões jurídicas de decidir que fundamentaram o giro hermenêutico inserto no Acórdão 662/2020-TCU-Plenário (grifos meus) :
"17. A despeito de haver precedentes dos órgãos fracionários desta Corte, inclusive um de minha relatoria, no sentido de que a ausência do parecer impede a comprovação, impõe-se a revisão desse entendimento, tendo em vista o princípio da verdade material, que rege a processualística no TCU.
18. Observo, nesse sentido, que este Tribunal já relevou, até mesmo, ausência de notas fiscais em prestações de contas ao ser comprovado, por outros meios, o emprego dos recursos no objeto conveniado (Acórdão 38/2007-TCU-Segunda Câmara, rel. min. Ubiratan Aguiar, e Acórdão 5266/2018-TCU-Primeira Câmara, rel. min. Weder de Oliveira) . 
19. Ora, se a Corte relevou tal ausência, a fortiori ratione, deverá fazê-lo quanto à falta do parecer do CAE se outros elementos puderem comprovar a boa e regular aplicação dos recursos repassados. 
20. Além disso, é importante salientar que a manifestação do TCU nas contas não está vinculada àquele parecer. 
21. Portanto, referido documento não pode ser considerado elemento essencial para a presente análise, a despeito de sua ausência na prestação de contas constituir falha formal que sugira falta de efetivo controle social no município, esta, sim, irregularidade grave, a qual, para sua devida caracterização, exige apuração mais aprofundada.
 (...) 
23. Nesse contexto, conclui-se que a ausência de parecer do CAE na prestação de contas do Pnae não gera presunção absoluta de débito, não impedindo que a comprovação da boa e regular utilização dos recursos públicos seja feita por outros meios lícitos." 
14.	Como se percebe, o parecer do CAE continua a ser peça relevante na prestação de contas do Pnae, mas a sua ausência, por si só, não afasta a possibilidade de se demonstrar o regular emprego dos recursos por outros meios de prova coligidos ao processo.
15.	Diante da novel interpretação, a toda evidencia sobrevém a importância de saber se o acervo probatório oferecido pelo ex-alcaide pode atestar a adequada utilização das verbas em questão.
Dessa forma, no presente caso, há que se verificar se as defesas apresentadas pelo responsável contemplam documentos que possam atestar a boa e regular aplicação dos recursos do PNAE/2016.
Cumpre relembrar que o responsável já havia apresentado diversos documentos de execução do PNAE/2016 (peças 37 a 46 e peça 48) , em resposta à primeira citação, e que foi analisada no âmbito da instrução de peça 52, na qual se constatou o envio de notas fiscais ilegíveis e de despesa em objeto não autorizado pelo programa, conforme registrado no item 19.6.5, daquela instrução.
Em resposta à segunda citação, cuja defesa está sendo objeto da presente análise, constatouse o envio de novas notas fiscais, que foram suficientes para comprovar quase todas as despesas impugnadas em substituição às notas fiscais ilegíveis, conforme tabela a seguir reproduzida:
	Extrato Bancário
	Documento de Despesa Ilegível
	Documentos encaminhados nas alegações de defesa

	Data
	Valor
	Localização
	Beneficiado
	Localização
	Nota Fiscal
	Data
	Valor
	Localização

	15/6/2016
	2.001,00
	peça 51, p. 7
	Sebastiana dos Santos Mercadinho
	peça 42, p. 7
	091
	15/6/2016
	2.001,00
	peça 63

	15/6/2016
	1.000,96
	peça 51, p. 7
	Sebastiana dos Santos Mercadinho
	peça 42, p. 5
	087
	15/6/2016
	1.000,96
	peça 60, p. 1

	15/6/2016
	4.002,38
	peça 51, p. 7
	Sebastiana dos Santos Mercadinho
	peça 42, p. 3
	088
	15/6/2016
	4.002,38
	peça 60, p. 2

	15/6/2016
	2.000,40
	peça 51, p. 7
	Sebastiana dos Santos Mercadinho
	peça 42, p. 25
	089
	15/6/2016
	2.000,40
	peça 61

	15/6/2016
	2.002,60
	peça 51, p. 7
	Sebastiana dos Santos Mercadinho
	peça 42, p. 27
	090
	15/6/2016
	2.002,60
	peça 62

	13/7/2016
	2.001,88
	peça 51, p. 8
	Sebastiana dos Santos Mercadinho
	peça 43, p. 7
	095
	12/7/2016
	2.001,88
	peça 67

	13/7/2016
	3.001,00
	peça 51, p. 8
	Sebastiana dos Santos Mercadinho
	peça 43, p. 5
	093
	12/7/2016
	3.001,00
	peça 65

	13/7/2016
	2.003,15
	peça 51, p. 8
	Sebastiana dos Santos Mercadinho
	peça 43, p. 3
	096
	12/7/2016
	2.003,15
	peça 68

	13/7/2016
	1.000,00
	peça 51, p. 8
	Sebastiana dos Santos Mercadinho
	peça 43, p. 11
	Nota fiscal não encaminhada

	13/7/2016
	2.001,40
	peça 51, p. 8
	Sebastiana dos Santos Mercadinho
	peça 43, p. 9
	094
	12/7/2016
	2.001,40
	peça 66

Os documentos de despesa encaminhados pelo responsável foram suficientes para afastar praticamente quase todos os valores pendentes de comprovação decorrentes do envio de notas fiscais ilegíveis, restando ainda pendente o valor desembolsado na conta específica do programa, em 13/7/2016, no valor de R$ 1.000,00.
Quanto à aquisição de material de limpeza, que não se enquadra como despesa elegível no âmbito do Programa Nacional de Alimentação Escolar (PNAE) , no exercício de 2016, ainda que tenha ocorrido de boa-fé e se revertido em prol da municipalidade, a irregularidade permanece.
	Extrato Bancário
	Documento de Despesa

	Data
	Valor
	Localização
	Beneficiado
	Nota Fiscal
	Valor
	Localização

	15/7/2016
	2.700,95
	peça 51, p. 9
	O Amigão Supermercado Eireli
	056
	2.700,95
	peça 43, p. 17

Entretanto, a princípio, o dano decorrente dessa aquisição deveria ser de responsabilidade do município de São Miguel dos Milagres/AL, que se beneficiou indevidamente dessa aquisição, e que ainda não foi citado no presente processo.
Da análise empreendida até o presente momento, verificou-se que o valor do dano identificado totaliza R$ 3.700,95, e que representa 1,2% do valor total repassado ao município de São Miguel dos Milagres/AL no âmbito do Programa Nacional de Alimentação Escolar (PNAE) , no exercício de 2016.
O débito remanescente é de baixíssima materialidade, e muito provavelmente os custos de cobrança de tal débito serão superiores ao objeto útil de eventual processo nesse sentido, e em homenagem aos princípios da razoabilidade, da racionalidade administrativa e da economia processual, deixa-se de imputar tal débito ao responsável.
Em instrução de peça 52, foi analisada a irregularidade objeto de audiência, consistente no fato de o responsável ter concorrido para a caracterização da situação de omissão, no caso concreto, em decorrência de não ter disponibilizado as condições materiais mínimas e necessárias para que o seu sucessor pudesse apresentar a prestação de contas do PNAE/2016, tais como notas fiscais, recibos, processos de pagamento, extratos bancários da conta específica (recursos transferidos e contrapartida) e da aplicação financeira, processos licitatórios, contratos e termos de adjudicação e homologação, bem como documentos que comprovem a execução do objeto, cujo prazo encerrou-se em 21/8/2017.
Naquele momento, concluiu-se que não ficou demonstrado que o responsável havia disponibilizado, ao sucessor, os documentos hábeis à elaboração e à entrega tempestiva da prestação de contas de recursos federais recebidos, conforme alegou.
Nas presentes alegações de defesa, o responsável volta a apresentar os mesmos argumentos de que disponibilizou todos os documentos necessários à prestação de contas de responsabilidade do seu sucessor, o Sr. Rubens Felisberto de Ataíde Júnior, na sede da Prefeitura, mas sem fazer prova do que alega, o que impossibilita reformar o entendimento já exposto na instrução de peça 52.
Cabe destacar que a apresentação da prestação de contas intempestiva ocorreu em resposta à citação realizada pelo Tribunal.
Nessas circunstâncias, o Tribunal entende que a apresentação da prestação de contas após a citação pelo TCU caracteriza a omissão na prestação de contas, e não apenas uma intempestividade nessa prestação de contas. Transcreve-se, a seguir, julgados nesse sentido:
A citação pelo TCU é o marco temporal a partir do qual a apresentação da prestação de contas não descaracteriza a omissão (Acórdão 162/2019-TCU-Primeira Câmara, Relator Ministro Bruno Dantas) .
A omissão no dever de prestar contas fica caracterizada apenas a partir da citação por essa irregularidade. (Acórdão 438/2016-TCU-Segunda Câmara, Revisor Ministro Marcos Bemquerer) .
Ademais, a não apresentação da prestação de contas, na forma e no prazo devidos, acarretou a movimentação desnecessária da máquina administrativa, despendendo recursos humanos e materiais no âmbito do FNDE, da Controladoria-Geral da União e do Tribunal de Contas da União.
Sobre o assunto, oportuno mencionar excerto do Voto do Exmo. Ministro Raimundo Carreiro, condutor do Acórdão 4460/2011-TCU-Segunda Câmara, in verbis:
Logo, na medida em que sua omissão ensejou a movimentação de toda a máquina administrativa no âmbito interno e externo, imperioso que seja apenada, pois constitui conduta grave, além de violar a Constituição Federal, a Lei nº 8.443/92 e o próprio convênio que geriu.
Dessa forma, acolhem-se parcialmente as alegações de defesa apresentadas, no sentido de afastar o débito imputado ao responsável, mas insuficiente para descaracterizar a não disponibilização das condições materiais mínimas e necessárias para que o seu sucessor pudesse apresentar a prestação de contas do PNAE/2016.
	Em razão da irregularidade apontada encontrar-se devidamente demonstrada, devem as contas do responsável Adalberto Paiva Verçosa Junior serem julgadas irregulares, com aplicação da multa prevista no art. 58, inciso I, da Lei 8.443/1992.
PRESCRIÇÃO DA PRETENSÃO PUNITIVA
	Nota-se que a pretensão punitiva do TCU, conforme Acórdão 1441/2016-TCU-Plenário, Relator Ministro Benjamin Zymler, que uniformizou a jurisprudência acerca dessa questão, subordina-se ao prazo geral de prescrição indicado no art. 205, do Código Civil, que é de dez anos, contado da data de ocorrência da irregularidade sancionada, nos termos do art. 189, do Código Civil, sendo este prazo interrompido pelo ato que ordenar a citação, a audiência ou a oitiva dos responsáveis.
No caso em exame, não ocorreu a prescrição, uma vez que a irregularidade sancionada ocorreu em 21/8/2017, e o ato de ordenação da citação ocorreu em 21/11/2018.
CONCLUSÃO
	Em face da análise promovida na seção "Exame Técnico", verifica-se que o responsável demonstrou a boa e regular aplicação de grande parte dos recursos do PNAE/2016, e que houve a identificação de um débito remanescente no valor total de R$ 3.700,95, afastado em homenagem aos princípios da razoabilidade, da racionalidade administrativa e da economia processual.
No entanto, por não ter disponibilizado as condições materiais mínimas e necessárias para que o seu sucessor pudesse apresentar a prestação de contas do PNAE/2016, devem suas contas serem julgadas irregulares, com a aplicação da multa prevista no art. 58, inciso I, da Lei 8.443/1992.
Verifica-se também que não houve a prescrição da pretensão punitiva, conforme análise já realizada.
PROPOSTA DE ENCAMINHAMENTO
	Diante do exposto, submetem-se os autos à consideração superior, propondo:
a) julgar irregulares, nos termos dos arts. 1º, inciso I, 16, inciso III, alínea "b", da Lei 8.443/1992, as contas do responsável Adalberto Paiva Verçosa Junior (CPF XXX.437.254-XX) ;
b) aplicar ao responsável Adalberto Paiva Verçosa Junior (CPF XXX.437.254-XX) , a multa prevista no art. 58, inciso I, da Lei 8.443/1992, c/c o art. 268, inciso I, do Regimento Interno do TCU, fixandolhe o prazo de quinze dias, a contar da notificação, para que comprove, perante o Tribunal (art. 214, inciso III, alínea "a", do Regimento Interno do TCU) , o recolhimento da dívida aos cofres do Tesouro Nacional, atualizada monetariamente desde a data do acórdão que vier a ser proferido por este Tribunal até a do efetivo recolhimento, se paga após o vencimento, na forma da legislação em vigor;
c) autorizar, desde logo, a cobrança judicial da dívida, caso não atendida a notificação, na forma do disposto no art. 28, inciso II, da Lei 8.443/1992;
d) autorizar também, desde logo, se requerido, com fulcro no art. 26, da Lei 8.443/1992, c/c o art. 217, §§ 1º e 2º, do Regimento Interno do TCU, o parcelamento da dívida em até 36 parcelas, incidindo, sobre cada parcela, corrigida monetariamente, os correspondentes acréscimos legais, fixandolhe o prazo de quinze dias, a contar do recebimento da notificação, para comprovar, perante o Tribunal, o recolhimento da primeira parcela, e de trinta dias, a contar da parcela anterior, para comprovar o recolhimento das demais parcelas, atualizadas monetariamente, na forma prevista na legislação em vigor, alertando o responsável de que a falta de comprovação do recolhimento de qualquer parcela importará o vencimento antecipado do saldo devedor, nos termos do § 2º do art. 217 do Regimento Interno deste Tribunal; e
e) enviar cópia do Acórdão que vier a ser proferido ao Fundo Nacional de Desenvolvimento da Educação e ao responsável, para ciência, informando que a presente deliberação, acompanhada do Relatório e do Voto que a fundamenta, está disponível para a consulta no endereço www.tcu.gov.br/acordaos, além de esclarecer que, caso requerido, o TCU poderá fornecer sem custos as correspondentes cópias, de forma impressa."
É o Relatório.

8.1. Arthur de Araújo Cardoso Netto (3.901/OAB-AL) e outros, representando Adalberto Paiva Verçosa Junior.

Subprocurador-Geral Paulo Soares Bugarin.

TOMADA DE CONTAS ESPECIAL. PROGRAMA NACIONAL DE ALIMENTAÇÃO ESCOLAR (PNAE). OMISSÃO NO DEVER DE PRESTAR CONTAS. CITAÇÃO E AUDIÊNCIA. ALEGAÇÕES DE DEFESA. ACOLHIMENTO PARCIAL. COMPROVAÇÃO DE APLICAÇÃO REGULAR DE 98,8% DOS RECURSOS. AFASTAMENTO DE DÉBITO REMANESCENTE POR ECONOMIA PROCESSUAL. IRREGULARIDADE DAS CONTAS. MULTA. CIÊNCIA.

TOMADA DE CONTAS ESPECIAL (TCE)

Secretaria de Controle Externo de Tomada de Contas Especial (SecexTCE).

Trata-se de Tomada de Contas Especial (TCE) instaurada pelo Fundo Nacional de Desenvolvimento da Educação em desfavor de Adalberto Paiva Verçosa Junior, então Prefeito do Município de São Miguel dos Milagres (AL) , em razão da omissão no dever de prestar contas de recursos recebidos do Fundo Nacional de Desenvolvimento da Educação (FNDE) no âmbito do Programa Nacional de Alimentação Escolar (PNAE) , exercício de 2016.
2.	Após análise inicial dos autos (peça 20) , a SecexTCE procedeu à citação do responsável pela não comprovação da aplicação dos recursos federais no valor total de R$ 323.918,29 (sem juros, em 1º/1/2017) , em face da omissão no dever de prestar contas, bem como audiência pela não disponibilização de condições mínimas para que o prefeito sucessor pudesse exercer tal obrigação.
3.	O responsável apresentou tempestivamente sua defesa (peças 35 a 49) , na qual juntou extrato bancário da conta específica do programa, bem como cópias de diversas notas fiscais relativas às despesas realizadas. 
4.	Os documentos foram analisados pela unidade técnica (peça 52) , que concluiu pela necessidade de nova citação devido à apresentação de documentação parcialmente ilegível, bem como à realização de despesas incompatíveis com o objeto do PNAE/2016 e à não apresentação de parecer conclusivo do Conselho de Alimentação Escolar a respeito da execução do objeto.
5.	Em resposta à nova citação, compareceu novamente o responsável aos autos em sua defesa (peças 58 a 68) , dessa vez logrando êxito em apresentar cópias legíveis dos comprovantes de despesas, bem como declaração da Presidente do CAE no período 2013-2017, Sra. Maria Célia Falcão da Silva, atestando a aprovação da execução do convênio pelo CAE e prestando informações sobre as razões do não encaminhamento do respectivo parecer ao FNDE.
6.	Após análise da documentação e dos argumentos apresentados (peça 71) , a unidade técnica propõe o acolhimento parcial das alegações de defesa e o afastamento de débito remanescente no valor de R$ 3.700,95, por economia processual, referente a um pagamento de R$ 1.000,00 sem a correspondente nota fiscal e a uma compra de R$ 2.700,95 em produtos de higiene pessoal. Propõe, ainda, que sejam as contas do Sr. Adalberto julgadas irregulares, com aplicação de multa, pela omissão no dever de prestar contas e de oferecer condições para que o seu sucessor o fizesse.
7.	Em manifestação nos autos (peça 74) , o Ministério Público manifestou concordância integral com a proposta.
8.	Quanto ao encaminhamento de mérito sugerido, manifesto-me, desde já, de pleno acordo com a proposição da unidade técnica, com os ajustes de forma pertinentes, o que faço com base nas análises constantes dos autos e consubstanciadas no relatório precedente, cujas conclusões incorporo às minhas razões de decidir.
9.	De fato, não obstante a falta de iniciativa do ex-Prefeito em apresentar tempestivamente a necessária prestação de contas dos recursos geridos, restou comprovada a aplicação regular de 98,8% dos valores em questão. O responsável demonstrou, ainda, que a maior parte dos valores restantes foi utilizada na aquisição de itens necessários ao bom funcionamento das escolas atendidas, embora não previstos no rol de despesas elegíveis no âmbito do PNAE/2016.
10.	Nesse sentido, incabível outra conclusão que não o afastamento de qualquer débito relativo ao convênio, visto que a única despesa sem comprovação efetiva seria uma compra de valor irrisório em relação ao montante transferido e, sobretudo, em relação ao custo para processamento de eventual cobrança por esta Corte, com possíveis desdobramentos em instâncias judiciais.
11.	No que tange à omissão no dever de prestar contas, entretanto, devem ser rejeitadas as justificativas apresentadas pelo Sr. Adalberto. Conforme entendimento consolidado deste Tribunal, a exemplo do Acórdão 162/2019-TCU-Primeira Câmara, de relatoria do Ministro Bruno Datas, a apresentação da prestação de contas após a citação pelo TCU caracteriza a omissão, e não apenas uma intempestividade no cumprimento de tal dever.
12.	Ademais, conforme consignado no Relatório precedente, o responsável não logrou êxito em comprovar a afirmativa constante de sua defesa, no sentido de que teria proporcionado as condições necessárias para que o prefeito sucessor pudesse efetuar a necessária prestação de contas junto ao FNDE dentro do prazo estabelecido, encerrado em 21/8/2017.
13.	Em face de tais constatações, considerando o disposto no art. 16, inciso III, alíneas "a" e "b" da Lei 8.443/1992, devem as contas do Sr. Adalberto Paiva Verçosa Júnior serem julgadas irregulares, com aplicação da multa prevista no art. 58, inciso I, da Lei 8.443/1992, cujo valor fixo em R$ 10.000,00.
14.	Por fim, entendo adequado, nos termos sugeridos pela unidade técnica, autorizar desde logo:
a) a cobrança judicial da dívida, caso não atendida a notificação, na forma do disposto no art. 28, inciso II, da Lei 8.443/1992; e
b) se requerido, o pagamento das dívidas em até 36 (trinta e seis) parcelas mensais sucessivas, com a incidência dos devidos encargos legais e com o alerta de que a falta de comprovação de recolhimento de qualquer parcela acarretará vencimento antecipado do saldo devedor, nos termos do art. 26 da Lei 8.443/1992, c/c o art. 217, §§ 1º e 2º, do Regimento Interno do TCU. 
Ante o exposto, VOTO por que o Tribunal aprove o acórdão que ora submeto à apreciação da Segunda Câmara.
TCU, Sala das Sessões Ministro Luciano Brandão Alves de Souza, em 23 de março de 2021.
AROLDO CEDRAZ 
Relator